臺灣臺中地方法院刑事判決　　　　　　　　　　　　　九十四年度訴字第二四九號
　　公　訴　人　臺灣臺中地方法院檢察署檢察官
　　被　　　告　郭家佑　更名前.
右列被告因違反稅捐稽徵法等案件，經檢察官提起公訴（九十二年度偵緝字第五三七
號），復經本院合議庭裁定由受命法官獨任行簡式審判程序，本院判決如左：
    主  文
郭家佑（更名前為甲○○）行使從事業務之人，明知為不實之事項，而登載於其業務
上作成之文書，足以生損害於公眾及他人，處有期徒刑貳月，如易科罰金，以佰元
折算壹日；又公司負責人，為納稅義務人以不正當方法逃漏稅捐，處有期徒刑貳月，
如易科罰金，以佰元折算壹日。應執行有期徒刑月，如易科罰金，以佰元折算
壹日。
    事  實
一、郭家佑（更名前為甲○○，下稱甲○○）係臺中市○○路五五０號昱煒電訊工程
    有限公司（下稱昱煒公司）之公司負責人，亦係從事業務之人，負有據實製作各
    類所得扣繳暨免扣繳憑單（下稱扣繳憑單）之義務。其明知友人乙○○於民國（
    下同）八十九年間，並未在昱煒公司工作且領得薪資，竟基於虛偽製作業務登載
    df不實文書之犯意，於九十年一月間，將其因之前代辦乙○○行動電話而取得之
    身分資料交予不知情之成年會計人員，委由其虛偽填載乙○○於八十九年度，向
    昱煒公司領得新臺幣（下同）三十六萬二千九百七十六元薪資之不實內容之扣繳
    憑單，並持上開偽造之扣繳憑單，交付予財政部臺灣省中區國稅局臺中市分局，
    而行使之，足生損害於乙○○及稅捐稽徵機關對於稅捐核課之正確性；甲○○再
    於同年五月十五日前某日，委由不知情之成年會計人員，持記載不實之薪資總額
    （即該薪資總額含有乙○○領有上開薪資）之營利事業所得稅結算申報書（該申
    報書非屬業務登載不實文書），向上開稅捐單位申報昱煒公司八十九年度營利事
    業所得稅，藉此逃漏昱煒公司之營利事業所得稅九萬零七百四十四元。嗣經稅捐
    機關通知乙○○有上開所得應補納稅款，乙○○始發現遭昱煒公司虛報薪資而查
    悉上情。
二、案經乙○○訴由臺北市政府警察局南港分局報請臺灣士林地方法院檢察署呈請臺
    灣高等法院檢察署檢察長核轉臺灣臺中地方法院檢察署檢察官偵查起訴，再經本
    院合議庭裁定由受命法官獨任進行簡式審判程序。
    理  由
一、訊據被告甲○○對右揭行使業務登載不實文書及為昱煒公司逃漏所得稅犯行於本
    院均坦承不諱，核與告訴人乙○○於警詢及偵訊之指訴相符，並有財政部臺北市
    國稅局南港稽徵所出具之納稅人乙○○八十九年度未申報核定通知書影本、財團
    法人金融聯合徵信中心之昱煒公司登記資訊、昱煒公司八十九年度營利事業所得
    稅結算申報資料、昱煒公司八十九年度營利事業所得稅結算申報書可佐；再昱煒
    公司因虛報乙○○薪資三十六萬二千九百七十六元，致漏報稅額九萬零七百四十
    四元，亦有財政部臺灣省中區國稅局民權稽徵所九十四年二月三日中區國稅民權
    一字第九四０００五二四八號函文可佐，足認被告自白與事實相符，事證明確，
    被告右揭犯行堪予認定。
二、按刑法第二百十五條所謂業務上登載不實之文書，乃指基於業務關係，明知為不
    實之事項，而登載於其業務作成之文書而言；公司行號向稅捐稽徵機關申報營利
    事業所得稅係履行其公法上納稅之義務，並非業務上行為。是公司名義填寫營利
    事業所得稅之申報書，縱有不實，似難論以業務上登載不實之文書罪，有最高法
    院七十四年度台上字第三九五三號、七十二年度台上字第五四五三號、六十九年
    度台上字第二四一三號、八十四年度台上字第五九九九號、九十年度台上字第六
    六八八號判決可資參照，合先敘明。又按營利事業填報扣繳憑單，乃附隨其業務
    而製作，為業務上所掌文書，此種扣繳憑單內容如有不實，而足以生損害於公眾
    及他人，即係犯業務上登載不實文書罪，最高法院七十年度第九次刑事庭會議決
    議（一）可資參照。核被告填載不實之扣繳憑單再予行使之所為，係犯刑法第二
    百十六條、第二百十五條之行使業務登載不實文書罪；又被告係昱煒公司負責人
    ，其虛列告訴人薪資以逃漏稅捐行為，係犯稅捐稽徵法第四十七條第一款、第四
    十一條之公司負責人以不正當方法逃漏稅捐罪。公訴人就被告行使業務登載不實
    文書犯行部分，業已於起訴事實詳予載明，應認業經起訴。又被告明知不實事項
    而利用不知情之會計人員據以填製本件扣繳憑單，再利用不知情之成年會計人員
    申報稅捐以逃漏稅捐之行為，均係間接正犯。被告先登載不實事項於業務上之文
    書後持以行使，其登載不實之低度行為應為行使之高度行為所吸收，不另論罪。
    又按公司與公司負責人，二者在法律上並非同一人格主體。公司負責人為公司以
    不正當方法逃漏稅捐，因納稅義務人為公司，其觸犯稅捐稽徵法第四十一條之罪
    之犯罪或受罰主體仍為公司，而非公司負責人，僅因公司於事實上無從擔負自由
    刑之責任，基於刑事政策考慮，同法第四十七條第一款將納稅義務人之責任，於
    處徒刑範圍內，轉嫁於公司負責人。是公司負責人依該條款而適用徒刑之處罰，
    乃屬代罰性質，並非因其本身犯罪而負行為責任。又刑法第五十五條所規定之牽
    連犯，必須同一人犯一罪而其方法或結果行為另犯他罪名始克相當；亦即必須同
    一犯罪主體之二個以上犯罪行為間，具有目的與方法或原因與結果之關係，始得
    從一重處斷。公司負責人為納稅義務人之公司以不正當方法逃漏稅捐，既非稅捐
    稽徵法第四十一條之犯罪或受罰主體，僅依同法第四十七條第三款規定代替公司
    受徒刑之處罰，自與其本身為犯罪主體所犯其他犯罪行為（如前述刑法第二百十
    六條、第二百十五條等罪）間無方法結果之牽連關係可言，最高法院八十八年度
    臺非字第一三號判決、八十八年度臺非字第一四九號判決、八十九年度臺非字第
    八號判決、八十六年度臺上字第一二六九號判決可資參照。是被告所犯逃漏稅捐
    罪與行使業務上登載不實文書罪，犯意各別，行為互殊，應予分論併罰；公訴人
    認此部分係成立牽連犯云云，顯係有誤，併此敘明。爰審酌被告為公司負責人，
    其行使不實扣繳憑單，且昱煒公司復以該不正當之方法逃漏營利事業所得稅，足
    以生損害於稅捐稽徵機關核課稅捐之正確性及乙○○之權益，惟念昱煒公司逃漏
    稅捐之數額僅有九萬餘元，再其犯後態度等一切情狀，各量處如主文所示之刑，
    並諭知易科罰金之折算標準，及定其應執行之刑及諭知易科罰金之折算標準。
三、另被告本件行使及偽造之業務上登載不實之扣繳憑單，因已交由稅捐機關辦理扣
    繳稅款之用，非為被告所有，爰不為沒收之宣告。
四、按商業會計法所稱之商業會計憑證，分為原始憑證及記帳憑證，所謂原始憑證係
    指證明處理事項之經過，而為造具記帳憑證所根據之憑證。而記帳憑證則係指證
    明處理會計事項人員之責任，而為記帳所根據之憑證而言，此觀諸商業會計法第
    十五條之規定自明。而所得稅扣繳義務人依所得稅法第八十九條第三項或同法第
    九十二條規定，填發免扣繳憑單或扣繳憑單，旨在使稅捐稽徵機關蒐集及掌握課
    稅資料，以利稅捐稽徵。就營利事業所得稅核課而言，依營利事業所得稅查核準
    則第七十一條第十一款規定，薪資支出之原始憑證，為收據或簽收之名冊，其由
    工會或合作社出具之收據，應另付工人之印領清冊，職工薪資如係送交銀行分別
    存入各該職工帳戶者，應以銀行蓋章證明存入之清單予以認定。則員工薪資扣繳
    暨免扣繳憑單，僅係證明全年度支付員工薪資及代為扣繳綜合所得稅之情形，為
    徵、繳雙方課徵與申報綜合所得稅之依據，其既非造具記帳憑證所根據之憑證，
    亦非證明處理會計事項人員之責任，而為記帳所根據之憑證，自非商業會計法第
    十五條所規定之商業會計憑證，最高法院九十二年度臺上字第一一三六、六一七
    ０、六一一六、四八八八、二九五六號判決可資參照。是被告於上開扣繳憑單為
    不實之記載，不另犯商業會計法第七十一條第一款罪名，併此敘明。
五、公訴意旨另以：被告利用持有乙○○身分資料之機會，分別填製為不實會計憑證
    之薪資表，即虛偽填製乙○○於八十九年間向昱煒公司領取薪資三十六萬二千九
    百七十六元之不實薪資表，並偽造乙○○之印文，蓋印其上表示領取，再持登載
    不實之原始商業會計憑證，向稅捐單位申報而持之行使，而認被告此部分係涉犯
    商業會計法第七十一條第一款之填製不實會計憑證罪嫌云云。惟按犯罪事實應依
    證據認定之，無證據不得認定犯罪事實，刑事訴訟法第一百五十四條第二項定有
    明文。查公訴人雖認被告有填載內容不實之乙○○之薪資表云云，惟查，被告於
    本院供稱：我有拿他（指乙○○）的身分證資料請外面的會計師事務所的人開立
    扣繳憑單，我們自己沒有製作薪資表，會計事務所的人有無製作薪資表我不知道
    等語（九十四年一月二十四日本院訊問），公訴人復未提出本件其所指稱之虛偽
    薪資表或其他任何積極證據，足資證明被告有虛偽製作本件薪資表之事，是被告
    所述，應可採信，本件既無其他積極證據足資證明確有上開內容不實之薪資表之
    存在，尚難僅因被告有虛偽填製乙○○上開內容不實之扣繳憑單，遽即推論被告
    必有虛偽製作公訴人所指之足為會計憑證之薪資表。是本件證據不足證明被告有
    偽造作為會計憑證之薪資表，此部分原應為無罪之諭知，惟公訴人認此部分與前
    開起訴並有罪之稅捐稽徵法第四十一條、第四十七條第一款之罪間，有牽連犯之
    裁判上一罪關係，本院自不另為無罪之諭知。
據上論斷，應依刑事訴訟法第二百七十三條之一第一項、第二百九十九條第一項前段
，稅捐稽徵法第四十一條、第四十七條第一款，刑法第十一條前段、第二百十六條、
第二百十五條、第四十一條第一項前段、第五十一條第五款，罰金罰鍰提高標準條例
第一條前段、第二條，判決如主文。
中      華      民      國    九十四    年      三      月    二十一    日
                                        臺灣臺中地方法院刑事第十庭
                                            法  官    黃  家  慧
右正本證明與原本無異。
如不服本判決，應於送達後十日內向本院提出上訴狀(須附繕本)，上訴於臺灣高等
法院臺中分院。
                                            書記官
中      華      民      國    九十四    年      三      月    二十一    日
附論罪科刑法條
稅捐稽徵法第四十七條第一款：
本法關於納稅義務人、扣繳義務人及代徵人應處徒刑之規定，於左列之人適用之：
一  公司法規定之公司負責人。
稅捐稽徵法第四十一條：
納稅義務人以詐術或其他不正當方法逃漏稅捐者，處五年以下有期徒刑、拘役或科或
併科新臺幣六萬元以下罰金。
刑法第二百十六條：
行使第二百十條至第二百十五條之文書者，依偽造、變造文書或登載不實事項或使登
載不實事項之規定處斷。
刑法第二百十五條：
從事業務之人，明知為不實事項，而登載於其業務上作成之文書，足以生損害於公眾
或他人者，處三年以下有期徒刑、拘役或五百元以下罰金。
